【裁判字號】    89,自,68
【裁判日期】    890626
【裁判案由】    詐欺等
【裁判全文】
臺灣板橋地方法院刑事判決                            八十九年度自字第六八號
    自  訴  人  甲○○
    代  理  人  丙○○
    被      告  丁○○
    選任辯護人  李晉安
右列被告因詐欺等案件，經自訴人提起自訴，本院判決如左：
    主  文
丁○○無罪。
    理  由
一、自訴意旨略以：被告丁○○見自訴人甲○○寡居，竟意圖為自己不法之所有，於
    民國八十七年七月間向自訴人佯稱渠係新竹縣新豐鄉之望族，田產眾多，復曾任
    地方民意代表，人脈豐厚，若出資新台幣（下同）一百萬元參與合夥其所開設資
    本額二百五十萬元，設在新竹縣湖口鄉○○路○段一三三號之「地中海音樂茶坊
    」，可占股五分之二，且無庸參與營運，不論盈虧，於每月二十日前均匯予四萬
    元等語，並簽發面額一百萬元之本票乙張予自訴人，資為取回股金之擔保，使自
    訴人陷於錯誤，向台灣土地銀行中壢分行貸款二百萬元，於同年七月二十七日在
    友人庚○○、辛○○見證下，簽訂合夥契約，旋至台灣土地銀行蘆洲分行領取一
    百萬元交付被告。詎被告自八十七年八月二十日起至八十八年八月二十日止匯款
    十三次，計五十二萬元予自訴人，此後即未再匯交按月應付四萬元之利潤，屢經
    催索無果。自訴人乃於八十八年十二月間親至該茶坊查看營業情形，在場之黃永
    灦表示被告於八十八年十一月間轉讓全店四分之三之股權予伊，不知自訴人亦屬
    股東，顯見被告刻意隱瞞自訴人入夥之事實，於邀請自訴人入夥時即有意詐欺，
    其未經自訴人同意，擅將股份轉讓他人，亦涉有侵占、背信罪嫌云云，並提出存
    摺、合股契約書、收據、本票、存證信函、名片各一紙放款帳卡二紙等影本為證
    。
二、按犯罪事實應依證據認定之，無證據不得推定其犯罪事實，如不能證明被告犯罪
    者，應諭知無罪之判決，刑事訴訟法第一百五十四條、第三百零一條第一項分別
    定有明文。所謂認定犯罪事實之證據，係指足以認定被告確有犯罪行為之積極證
    據而言，苟未能發現相當證據，或證據不足為不利於被告事實之認定時，即應為
    有利於被告之認定，更不必有何有利之證據，亦不能以推測或擬制之方法，以為
    裁判基礎（最高法院二十九年上字第三一○五號、四十年台上字第八六號、五十
    六年度台上字第八○七號判例意旨參照）。又自訴人之自訴，係以使被告受刑事
    追訴為目的，其指訴是否與事實相符，仍應調查其他證據，以資審認，必其所述
    被害情形，無瑕疵可擊，且就其他方面調查，與事實相符，始足據為有罪判決之
    基礎（最高法院五十二年臺上字第一三○○號判例及八十一年度台上字第三五三
    九號判決意旨參照）。
三、訊據被告堅決否認詐欺，辯稱：自訴人係透過其姑母與伊相識，伊無再向其表示
    身份、財力及人脈之必要，於邀夥時已說明係為還款予前退夥占全店二百萬股份
    半數權利之股東，未施用詐術，而伊因店內機器於八十八年九月間地震損壞，且
    生意清淡，乃無力按月支付每月四萬元予自訴人，嗣自訴人要求退夥，並就已出
    售、曾託被告銷售位在楊梅鎮之土地許予五十萬元報酬，認可折抵五十萬元退股
    金，其後營業益差，被告已無意經營該店，始轉讓部分股權予壬○○及廖守勉等
    語。經查：
  (一)自訴人指訴被告於邀夥時曾向自訴人表示渠係新竹縣新豐鄉之望族，田產眾多，
    人脈豐厚，暨其所開設之地中海音樂茶坊之總資本額為二百五十萬元等語，復主
    動於締約時簽發本票擔保，伊始辦理投資地中海音樂茶坊云云為被告否認；而雙
    方洽談合夥過程及簽訂時，僅談及利潤分配，被告未提及伊曾任民意代表、人脈
    豐厚等情，業據締約見證人庚○○結證無訛（見本院八十九年二月二十三日訊問
    筆錄）；況自訴人原與被告姑母熟識，被告就其如卷附當選證書所載曾當選新豐
    鄉第十五屆鄉民代表及如證人王富盛、戊○○及己○○分別於本院八十九年三月
    八日、同年四月八日及同年六月十二日訊問時所陳渠父歷任村長及當地農會理事
    等職，父子倆熟識地方人士，頗有名望等事實，當無吹噓之必要，且被告於入夥
    時已表明將以其入股金償還前為該店承作水電、裝潢工程各擁五十萬元股份，共
    占該店半數股份之「小楊」及另一股東等情為其所自承（見自訴狀及本院八十九
    年五月八日訊問筆錄），即已明示該店原投資總額為二百萬元，且合夥契約上載
    兩造分佔五分之三及五分之二之股權，係雙方就該店當時之資產、商譽及營利各
    項總值所議定之投資條件，尚難以此推論締約時被告必宣稱該店原始投資為二百
    五十萬元，參酌證人王富盛於本院八十九年三月八日訊問時證稱伊於本案投資前
    初為委託被告銷售自訴人所繼承坐落於桃園縣楊梅鎮○○○○段之農地，偕自訴
    人同至地中海音樂茶坊，見其營業正常，嗣土地遲未賣出，自訴人亟需資金為亡
    夫「撿骨」及支付子女註冊費，乃再赴茶坊委託被告辦理貸款，兼敘及該店投資
    之事，被告未表明渠很有錢，伊當場要求被告需簽發本票擔保，隔一、二個月後
    自訴人始正式投資等語，可見自訴人指控被告右開邀夥時所言、主被動發票及貸
    款之原委各節均與實情不符。
  (二)地中海音樂茶坊開設時，其裝潢、鐵架、泥作及水電工程分由己○○及綽號「小
    楊」之楊勝源承包，工程款各約五十萬元嗣轉為股金與被告合夥，兩人各佔四分
    之一股份，於營運後二月主動要求退股，經與被告協議，同意立刻轉讓股數，退
    股金部分允由資金不足之被告另覓股東入替後再分期攤還等情，業經證人己○○
    到庭證實（見本院八十九年六月十二日訊問筆錄），被告於自訴人合夥前即擁有
    全店股份，本有權許其入夥，於系爭合夥締約時未隱瞞欲將自訴人入股金償還原
    股東之事實，卷附供投資擔保之本票係應自訴人弟王富盛要求，非被告主動為之
    ，亦如前述，而自訴人不計盈虧每月均得領取四萬元之利益，依契約第二條、第
    六條約定需附有以不得過問營運之限制（見契約第二條、第六條約定），且地中
    海音樂茶坊乃承租李樹雲之鐵皮屋開設，原租期於八十八年底屆滿，屬無照營業
    ，內設吧檯販賣酒類，另置銀幕播放歌曲供人演唱、跳舞，早於八十七年元月二
    十二日即遭主管機關聯合取締，有租賃契約及新竹縣政府府建商字第二七四五
    三號函所附稽查紀錄表影本可憑，其能否繼續營運堪虞，此一風險依照合股契約
    第三條所載：「店裡營業如無法繼續時，若未滿一年，甲方願付乙方所領淨額不
    足差額，湊足新台幣一百萬元歸還乙方」及後述第六條關於刑責歸屬之約定，於
    締約時已為雙方所預慮，被告許以前開額數利益，既在證人壬○○證稱該店每月
    八、九萬元平均營利所能負擔之範圍，於客觀上復難謂係欺罔行為，即未對自訴
    人積極施用詐術。
  (三)被告與自訴人締約時，其經營之地中海音樂茶坊依自訴人及證人王富盛所陳，其
    營運甚佳（見本院八十九年二月二十三日、同年三月八日訊問筆錄），即非無力
    支付每月約定之四萬元，而其與自訴人合夥時果無意給付約定之利益，於收得自
    訴人交付款項後即可關店停付，焉會連付十三期共五十二萬元之款項營運迄今，
    至如證人黃永灦、壬○○及乙○○所陳，被告於八十八年七月及同年十二月間分
    別將地中海音樂茶坊二分之一及四分之一之股份以七十萬元及不詳數額讓與壬○○及廖守勉，其間該店會計即戊○○妻乙○○於八十八年十一月自壬○○受讓其
    半數（全店四分之一股份），嗣再接手廖守勉退出之股份等事，固據證人黃永灦
    、壬○○及乙○○證實，然詐欺罪需自始或至遲於使相對人交付財物時即具不法
    所有意圖始能成立，前開股權轉讓及被告自八十八年九月二十日起拒付四萬元利
    益，既在自訴人入夥交付股款十餘月後，不論被告是否主動讓股、有無向壬○○
    等人隱瞞尚有自訴人股份暨「九二一地震」前後該茶坊營運如何，均係嗣起惡意
    之問題，無從徵表其邀自訴人入夥時主觀之心理狀態，要難謂被告自始即有不法
    所有意圖。
  (四)刑法上之詐欺罪非以積極之欺罔為限，其利用人之錯誤而使其為財物之交付者亦
    得成立（最高法院二十四年上字第四五一五號判例意旨參照），惟自訴人原與被
    告姑母熟識，曾託請其賣地、貸款，於入夥前且二度查看地中海音樂茶坊，見其
    營業鼎盛於談妥利潤額後始同意交款入夥，此前被告已告知欲以入股金償還前退
    夥之股東，具如前述，其對被告之身分、能力非有所悉，並瞭解合夥之相關資訊
    ，復無足認其交付股款有何應由被告主動提醒如超額給付之明顯錯誤，自與消極
    詐欺之構成要件有間。
  (五)被告於八十八年七月及同年十二月間分別將地中海音樂茶坊二分之一及四分之一
    之股份以七十萬元及不詳數額讓與壬○○及廖守勉，雖均未得自訴人同意，然刑
    法第三百三十五條第一項所謂「他人之物」係指有形之動產或不動產，財產上之
    利益或如股份之抽象權利，非屬侵占罪之客體（最高法院五十一年臺上字第一九
    ○號、七十一年臺上字第二三○四號判例意旨參照）。又依合股契約書所載：「
    二、地中海音樂茶坊全權由甲方處理店裡所有開支及經營型態，乙方不得介入。
    ：：。四、每月不論營業額多寡，均以肆萬元淨利為準，由甲方支付乙方。：：
    六、店內部如涉有刑責及有關之罰責（因店內全權由甲方處理經營型態，乙方不
    得干涉），甲方願負責所有法律及刑事責任，與乙方無關」及自訴人供稱：「（
    當時契約內容所載，店務由被告全權經營，對外所發生之民、刑或其他事項均由
    被告負責，妳只要每月領四萬元？）是，當時約定被告就是負責人。（當時有無
    約定要向主管機關辦理營利事業登記為合夥或獨資之形態？）沒有，我不用負擔
    虧損，也不能干涉店務之經營。」，可見自訴人係對被告經營之事業出資，而分
    受定額之利益，既不依營運狀況負擔虧損，店務且專由被告執行，就營業所生之
    事項，概與第三人不生權利義務關係，地中海音樂茶坊之組營型態亦不因其加入
    有所改變，即屬民法第七百條、第七百零四條所定之隱名合夥，不因其另有股權
    比例或轉讓股權應經雙方同意之約定有異，依民法第七百零二條規定，其財產權
    移屬出名營業之被告，被告處理自己業務或含經營權在內之財產，既非受任為自
    訴人處理事務，不論其方法或結果如何，均無成立背信或業務侵占罪之餘地（最
    高法院七十六年度臺上字第七九○二號及臺灣高等法院八十六年度上易字第一六
    ○七號判決意旨參照）。
四、綜合上述，自訴人就被告所為之指控，或與前開各罪之構成要件不符，或無足認
    與事實相符之佐證，尚難僅憑其片面且有瑕疵之陳訴遽入被告於罪，是本件純屬
    民事糾葛，此外復查無被告有何其他詐欺、侵占、背信之積極證據，揆諸前述，
    其被訴各該罪名亦屬不能證明其犯罪，應為無罪之諭知。
據上論斷，應依刑事訴訟法第三百四十三條、第三百零一條，判決如主文。
中      華      民      國    八十九    年      六      月    二十六    日
                                      臺灣板橋地方法院刑事第五庭
                                          法  官  周建興
右正本證明與原本無異。
如不服本判決，應於判決送達後十日內，向本院提出上訴狀。
                                          書記官  許清秋
中      華      民      國    八十九    年      六      月    二十七    日


司法院資訊處製作；財團法人民間司法改革基金會備份。
